ACORDAO-COMPLETO-2468583

ACÓRDÃO 7604/2021 ATA 15/2021 - SEGUNDA CÂMARA

VISTOS, relatados e discutidos estes autos, atualmente em fase de exame de pedido de reexame interposto por José Vicente Goulart, ex-servidor da Universidade Federal de Itajubá (Unifei) , contra o Acórdão 8452/2020-TCU-Segunda Câmara, que julgou ilegal o ato de sua aposentadoria em decorrência da contagem de tempo ficto insalubre, exercido no regime estatutário, e tempo de serviço prestado na iniciativa privada, concomitante com o exercido na Universidade.
ACORDAM os Ministros do Tribunal de Contas da União, reunidos em sessão da 2ª Câmara, diante das razões expostas pelo relator e com fundamento nos arts. 33 e 48 da Lei 8.443/1992, em:
9.1. conhecer do presente pedido de reexame para, no mérito, dar-lhe provimento, tornando sem efeito o Acórdão 8452/2020-TCU-Segunda Câmara, em relação ao recorrente;
9.2.  considerar legal o ato de concessão de aposentadoria de José Vicente Goulart, ordenando o seu registro;
9.3. dar ciência deste acórdão ao recorrente e à unidade jurisdicionada, informando-lhes que o relatório e o voto que o fundamentam podem ser consultados no endereço www.tcu.gov.br/acordaos.

Pedido de reexame interposto por José Vicente Goulart, ex-servidor da Universidade Federal de Itajubá (Unifei), contra decisão do Tribunal que julgou ilegal o ato de sua aposentadoria em decorrência da contagem de tempo ficto insalubre, exercido no regime estatutário, e tempo de serviço prestado na iniciativa privada, concomitante com o exercido na Universidade.

Segunda Câmara

3. Recorrente: Jose Vicente Goulart (XXX.404.566-XX), ex-servidor

13.1. Ministros presentes: Augusto Nardes (na Presidência), Aroldo Cedraz, Raimundo Carreiro e Jorge Oliveira (Relator).
13.2. Ministro-Substituto convocado que não participou da votação: Augusto Sherman Cavalcanti.
13.3. Ministros-Substitutos presentes: Marcos Bemquerer Costa e André Luís de Carvalho.

JORGE OLIVEIRA

Ministro Raimundo Carreiro

Trata-se de pedido de reexame interposto por José Vicente Goulart, ex-servidor da Universidade Federal de Itajubá (Unifei) , contra o Acórdão 8452/2020-TCU-Segunda Câmara, que julgou ilegal o ato de sua aposentadoria em face da contagem de tempo ficto insalubre, exercido no regime estatutário, e tempo de serviço prestado na iniciativa privada, concomitante com o exercido na Universidade.
	2. O acórdão recorrido foi exarado nos seguintes termos:
	"VISTOS, relatados e discutidos estes autos em que se analisam atos de concessão de aposentadoria de José Edson Coli Dias e José Vicente Goulart, ex-servidores da Universidade Federal de Itajubá (Unifei) .
	ACORDAM os Ministros do Tribunal de Contas da União, reunidos em Sessão da 2ª Câmara, com base nos arts. 71, inciso III, da Constituição Federal; 1º, inciso V, e 39, inciso II, da Lei 8.443/1992; 260, § 1º, do Regimento Interno do Tribunal de Contas da União, ante as razões expostas pelo Relator, em:
	9.1. considerar ilegais os atos iniciais de concessão de aposentadoria de José Edson Coli Dias (CPF XXX.933.806-XX) e José Vicente Goulart (CPF XXX.404.566-XX) , negando-lhes os respectivos registros; 
	9.2. dispensar a devolução dos valores indevidamente recebidos de boa-fé até a data da ciência deste acórdão, com base no Enunciado 106 da Súmula da Jurisprudência do TCU; 
	9.3. determinar à Universidade Federal de Itajubá (Unifei) , com base no art. 45 da Lei 8.443/1992, que:
	9.3.1. faça cessar, no prazo de 15 (quinze) dias, contado a partir da ciência deste acórdão, os pagamentos decorrentes dos atos impugnados, sob pena de responsabilidade solidária da autoridade administrativa omissa, excluindo a rubrica "82375 VENC.BAS.COMP.ART.15 L11091/05", no valor de R$ 103,71, dos proventos de José Edson Coli Dias, comunicando ao TCU, no prazo de 15 (quinze) dias, as providências adotadas, nos termos dos arts. 262, caput, do Regimento Interno do TCU e 8º, caput, da Resolução-TCU 206/2007;
	9.3.2. exclua o tempo insalubre de 1 ano, 5 meses e 10 dias exercido no regime estatutário e o tempo de 2 anos, 2 meses e 13 dias de serviço prestado à Prefeitura Municipal de Carmo de Minas/MG, sem a certidão de tempo de serviço do INSS, do tempo total do inativo José Edson Coli Dias, o que faz com que reste o tempo para a aposentadoria de 31 anos, 7 meses e 24 dias, esclarecendo-o que terá duas possibilidades, que decorrem das irregularidades na contagem do tempo de serviço: retornar à atividade para complementar o tempo faltante; manter-se aposentado, por idade, com proventos calculados pela média das remunerações;
	9.3.3. exclua o tempo insalubre de 2 anos, 5 meses e 12 dias exercido no regime estatutário e o tempo de 4 meses e 15 dias de serviço prestado na iniciativa privada concomitante com o exercido na Unifei, do tempo total do inativo José Vicente Goulart, o que faz com que reste o tempo para a aposentadoria de 32 anos, 3 meses e 13 dias, esclarecendo-o que terá duas possibilidades, que decorrem das irregularidades na contagem do tempo de serviço: retornar à atividade para complementar o tempo faltante; manter-se aposentado, por idade, com proventos calculados pela média das remunerações;
	9.3.4. emita novos atos de aposentadoria em favor de José Edson Coli Dias e José Vicente Goulart, livres das irregularidades apontadas, disponibilizando-os a este Tribunal, por meio do Sistema e-Pessoal, nos termos e prazos fixados na IN-TCU 78/2018;
	9.3.5. informe aos interessados o teor deste acórdão, encaminhando ao TCU, no prazo de 30 (trinta) dias, comprovante da data de ciência, nos termos do art. 4º, § 3º, da Resolução-TCU 170/2004 e art. 21, inciso I, da IN-TCU 78/2018;
	9.4. dar ciência deste acórdão ao órgão responsável pela concessão, informando que o teor integral poderá ser obtido no endereço eletrônico www.tcu.gov.br/acordaos;
	9.5. restituir os autos à Sefip, para que monitore o cumprimento das determinações constantes do item 9.3 supra, e represente ao TCU em caso de não cumprimento das providências determinadas."
	3. Transcrevo, a seguir, excerto da instrução da lavra da Auditora Eri Silveira de Queiroz, que analisou os argumentos do recorrente e que contou com a anuência das instâncias diretoras da Secretaria de Recursos (Serur) :
	" (...) 
	HISTÓRICO 
	2. Cuida-se de pedido de reexame (peças 16 a 18) interposto por José Vicente Goulart, ex-servidor da Universidade Federal de Itajubá (Unifei) , que teve seu ato de aposentadoria julgado ilegal, em razão de:
	a) contagem ponderada de tempo insalubre sem amparo legal, diante da falta de regulamentação do art. 40, § 4º, inciso III, da Constituição Federal, por meio de lei complementar;
	b) cômputo de período concomitante de 4 meses e 15 dias, exercido na iniciativa privada entre 24/01/2000 a 08/06/2000, sem a emissão de certidão original do INSS.
	2.1. Irresignado, José Vicente Goulart interpôs o presente pedido de reexame (peças 16 a 18) , cuja argumentação será abordada mais adiante.
	ADMISSIBILIDADE
	3. Reitera-se o exame de admissibilidade realizado pelo Sar/Serur (peça 19) , que opinou pelo conhecimento do recurso, nos termos do art. 48 da Lei 8.443/1992, c/c os arts. 285 e 286, parágrafo único, do RI/TCU, suspendendo-se os efeitos dos subitens 9.1, 9.3, 9.3.1, 9.3.3 e 9.3.4 do Acórdão 8452/2020-TCU-Segunda Câmara. A Excelentíssima Senhora Ministra Ana Arraes, mediante despacho de peça 21, concordou com esta unidade técnica. 
	EXAME DE MÉRITO
	4. Delimitação
	Constitui objeto do presente recurso definir se:
	a) a contagem ponderada de tempo insalubre para fins de concessão de aposentadoria estatutária encontra amparo na tese fixada em repercussão geral no RE 1014286 pelo Supremo Tribunal Federal (Tema 942) quanto à possibilidade de conversão de tempo especial em comum;
	b) houve cômputo de período concomitante de 4 meses e 15 dias, exercido na iniciativa privada entre 24/01/2000 a 08/06/2000, sem a emissão de certidão original do INSS.
	5. Da contagem ponderada de tempo insalubre em aposentadoria estatutária.
	5.1. O recorrente defende a legalidade da averbação de 2 anos, 5 meses e 12 dias referentes à conversão de tempo insalubre, exercido no período de 23/10/1991 a 30/11/1997, com base nos seguintes argumentos:
	5.2. No dia 28/08/2020, o Supremo Tribunal Federal concluiu o julgamento do RE 1014286 (Tema 942) , que trata da possibilidade de aplicar as regras gerais de previdência social para a averbação de tempo de serviço exercido sob condições especiais, nocivas à saúde ou à integridade física do servidor público, com conversão do tempo especial em comum, mediante contagem diferenciada, conforme segue:
	'EMENTA: RECURSO EXTRAORDINÁRIO. REPERCUSSÃO GERAL. APOSENTADORIA ESPECIAL DE SERVIDOR PÚBLICO. ARTIGO 40, § 4º, INCISO III, DA CONSTITUIÇÃO DA REPÚBLICA. PEDIDO DE AVERBAÇÃO DE TEMPO DE SERVIÇO PRESTADO EM ATIVIDADES EXERCIDAS SOB CONDIÇÕES ESPECIAIS QUE PREJUDIQUEM A SAÚDE OU A INTEGRIDADE FÍSICA DO SERVIDOR, COM CONVERSÃO DO TEMPO ESPECIAL EM COMUM, MEDIANTE CONTAGEM DIFERENCIADA, PARA OBTENÇÃO DE OUTROS BENEFÍCIOS PREVIDENCIÁRIOS. POSSIBILIDADE ATÉ A EDIÇÃO DA EMENDA CONSTITUCIONAL 103/2019. DIREITO INTERTEMPORAL. APÓS A EDIÇÃO DA EC 103/2019, O DIREITO À CONVERSÃO OBEDECERÁ À LEGISLAÇÃO COMPLEMENTAR DOS ENTES FEDERADOS. COMPETÊNCIA LEGISLATIVA CONFERIDA PELO ART. 40, § 4º-C DA CRFB. 
	1. A Constituição impõe a construção de critérios diferenciados para o cômputo do tempo de serviço em condições de prejuízo à saúde ou à integridade física, conforme permite verificar a interpretação sistemática e teleológica do art. 40, § 4°, CRFB. 
	2. Desde a edição das Emendas Constitucionais 20/1998 e 47/2005, não há mais dúvida acerca da efetiva existência do direito constitucional daqueles que laboraram em condições especiais à submissão a requisitos e critérios diferenciados para alcançar a aposentadoria. Nesse sentido é a orientação desta Suprema Corte, cristalizada no verbete de número 33 da Súmula da Jurisprudência Vinculante: 'Aplicam-se ao servidor público, no que couber, as regras do regime geral da previdência social sobre aposentadoria especial de que trata o artigo 40, § 4º, inciso III, da Constituição Federal, até a edição de lei complementar específica'. 
	3. Ao permitir, a norma constitucional, a aposentadoria especial com tempo reduzido de contribuição, verifica-se que reconhece os danos impostos a quem laborou em parte ou na integralidade de sua vida contributiva sob condições nocivas, de modo que nesse contexto o fator de conversão do tempo especial em comum opera como preceito de isonomia, equilibrando a compensação pelos riscos impostos. A conversão surge, destarte, como consectário lógico da isonomia na proteção dos trabalhadores expostos a agentes nocivos. 
	4. Após a EC 103/2019, o § 4º-C do art. 40 da Constituição, passou a dispor que o ente federado poderá estabelecer, por lei complementar, idade e tempo de contribuição diferenciados para aposentadoria de servidores cujas atividades sejam exercidas com efetiva exposição a agentes químicos, físicos e biológicos prejudiciais à saúde, ou associação desses agentes, vedada a caracterização por categoria profissional ou ocupação. Não há vedação expressa ao direito à conversão do tempo comum em especial, que poderá ser disposta em normativa local pelos entes federados, tal como operou a legislação federal em relação aos filiados ao RGPS, nos termos do art. 57 da Lei 8213/1991.
	5. Recurso extraordinário desprovido, com fixação da seguinte tese: 'Até a edição da Emenda Constitucional 103/2019, o direito à conversão, em tempo comum, do prestado sob condições especiais que prejudiquem a saúde ou a integridade física de servidor público decorre da previsão de adoção de requisitos e critérios diferenciados para a jubilação daquele enquadrado na hipótese prevista no então vigente inciso III do § 4º do art. 40 da Constituição da República, devendo ser aplicadas as normas do regime geral de previdência social relativas à aposentadoria especial contidas na Lei 8.213/1991 para viabilizar sua concretização enquanto não sobrevier lei complementar disciplinadora da matéria. Após a vigência da EC 103/2019, o direito à conversão em tempo comum, do prestado sob condições especiais pelos servidores obedecerá à legislação complementar dos entes federados, nos termos da competência conferida pelo art. 40, § 4º-C, da Constituição da República.' (RE 1014286, Relator (a) : LUIZ FUX, Relator (a) p/ Acórdão: EDSON FACHIN, Tribunal Pleno, julgado em 31/08/2020, Processo Eletrônico DJe-235 DIVULG 23-09-2020 PUBLIC 24-09-2020) . 
	5.3. Ressalta o recorrente que o entendimento supra, tema de repercussão geral, passa a ser de observância obrigatória pela Administração Pública direita, indireta e também por todos os tribunais pátrios. Assim, com o julgamento do Tema 942 ficou decidido que o servidor público tem direito a conversão de tempo especial em tempo comum até a EC 103/2019, tal qual o trabalhador na iniciativa privada. 
	5.4. Diante disso, pleiteia o aposentado a reforma do acórdão prolatado pela Corte de Contas para reconhecer a legalidade da averbação de 2 anos, 5 meses e 12 dias de tempo insalubre, exercido no período de 23/10/1991 a 30/11/1997, com fulcro na tese fixada em repercussão geral no RE 1014286 (Tema 942) .
	Análise:
	5.5. Relativamente ao tempo insalubre, oportuno mencionar que este Tribunal reputa como correta a contagem ponderada relativa aos períodos anteriores a vigência da Lei 8.112/1990, carecendo de amparo legal, portanto, a contagem ponderada posterior ao advento da referida lei. Este entendimento amparava-se na falta de regulamentação do art. 40, § 4º, inciso III, da Constituição Federal, por meio de lei complementar, sendo que o e. STF, quando da edição da Súmula Vinculante 33, garantiu apenas o direito de aposentadoria especial, mas não da conversão do tempo de serviço especial em comum.
	5.6. Não obstante isso, verifica-se que o STF, ao julgar o Tema 942, em sede de repercussão geral, trouxe importante alteração quanto a interpretação da matéria. Assim, como o Acórdão 8452/2020-TCU-Segunda Câmara, ora em discussão, foi proferido na Sessão de 11/08/2020, antes da conclusão pelo Supremo Tribunal Federal, em 28/08/2020, do julgamento do RE 1014286, onde se reconheceu a possibilidade de conversão de tempo especial em comum para fins de concessão de aposentadoria estatutária, deve-se prover o recurso quanto ao ponto, pois se amolda à tese fixada em repercussão geral.
	5.7. Nesse contexto, opina-se pelo acolhimento dos argumentos apresentados pelo recorrente.
	6. Do cômputo de período concomitante e sem a emissão de certidão original do INSS.
	6.1. O ex-servidor colaciona aos autos cópia de seu processo de aposentadoria junto à Universidade Federal de Itajubá (peça 18) , alegando que o período de 24/01/2000 a 08/06/2000, em que pese estar averbado no regime próprio de previdência social, não teria sido considerado na contagem que resultou nos 35 anos, 1 mês e 10 dias de tempo para aposentação (peça 18, pp. 19-20) .
	Análise:
	6.2. Constam do processo administrativo, autuado pela Unifei, dois "Mapas de Tempo de Contribuição para fins de Aposentadoria", sendo que o recorrente baseou suas alegações no contido à peça 28, pp. 19-20, que não inclui o período de 24/01/2000 a 08/06/2000.
	6.3. Todavia, esse período foi considerado no mapa constante da peça 28, pp. 21-22, onde se pode ver que não houve concomitância no cômputo dos 4 meses e 15 dias laborados para a Tri-Service Engenhart's e Terceirização Ltda., objeto da certidão de tempo de contribuição emitida pelo INSS em 26/03/2012 (peça 28, p. 17) . 
	6.4. Entende-se que não ocorreram as falhas apontadas no acórdão contestado no que se refere à concomitância de contagem de tempo de serviço e à falta de certificação pelo INSS. Assim, deve ser tornada sem efeito a determinação para o órgão de origem excluir o período de 24/01/2000 a 08/06/2000 do tempo total para inativação de José Vicente Goulart. 
	CONCLUSÃO
	7. Da análise de mérito, conclui-se que:
	a) a contagem ponderada de tempo insalubre para fins de concessão de aposentadoria estatutária encontra amparo na tese fixada em repercussão geral no RE 1014286 pelo Supremo Tribunal Federal (Tema 942) quanto à possibilidade de conversão de tempo especial em comum;
	b) não houve cômputo de período concomitante de 4 meses e 15 dias, exercido na iniciativa privada entre 24/01/2000 a 08/06/2000, objeto de certidão de tempo de contribuição emitida pelo INSS em 26/03/2012.
	7.1. Por conseguinte, sugere-se dar provimento ao presente recurso para tornar sem efeito o acórdão contestado, em relação ao recorrente, de modo a julgar legal o ato de concessão de aposentadoria de José Vicente Goulart.
	PROPOSTA DE ENCAMINHAMENTO
	9. Ante o exposto, submetem-se os autos à consideração superior, propondo-se, com fundamento no art. 48 da Lei 8.443/1992:
	a) conhecer do recurso interposto, para, no mérito, dar-lhe provimento, no sentido de tornar sem efeito o acórdão recorrido, em relação ao recorrente, considerando legal o ato de concessão de aposentadoria de José Vicente Goulart, ordenando o seu registro;
	b) informe ao recorrente e demais interessados do acórdão a ser proferido, destacando que o relatório e o voto que o fundamentam podem ser acessados por meio do endereço eletrônico www.tcu.gov.br/acordaos."
	4. O Ministério Público junto ao TCU, representado neste processo pelo Procurador Sérgio Ricardo Costa Caribé, manifestou-se de acordo com a proposta de encaminhamento formulada pela unidade técnica.
	É o relatório.

Sérgio Augusto dos Santos Lusvarghi (OAB/MG 157.929) e outros

Procurador Sérgio Ricardo Costa Caribé

PEDIDO DE REEXAME. APOSENTADORIA. CONTAGEM PONDERADA DE TEMPO DE SERVIÇO INSALUBRE PRESTADO APÓS A EDIÇÃO DA LEI 8.112/1990. RE 1.014.286/SP, COM REPERCUSSÃO GERAL. TEMA 942 DO STF. POSSIBILIDADE. INEXISTÊNCIA DE CÔMPUTO DE TEMPO CONCOMITANTE PARA APOSENTADORIA. LEGALIDADE DO ATO. CONHECIMENTO E PROVIMENTO DO RECURSO.

APOSENTADORIA (APOS)

Secretaria de Recursos (Serur) e Secretaria de Fiscalização de Integridade de Atos e Pagamentos de Pessoal e de Benefícios Sociais (Sefip)

Atendidos os requisitos de admissibilidade, previstos no art. 48 da Lei 8.443/1992, c/c os arts. 285 e 286, parágrafo único, do RI/TCU, o expediente encaminhado por José Vicente Goulart, ex-servidor da Universidade Federal de Itajubá (Unifei) , pode ser conhecido como pedido de reexame contra o Acórdão 8452/2020-TCU-Segunda Câmara.
	2. A referida decisão considerou ilegal o ato de aposentadoria do recorrente, em razão de terem sido detectadas duas impropriedades no cômputo do seu tempo de serviço:
	a) consideração do período de 4 meses e 15 dias, exercido na iniciativa privada entre 24/01/2000 a 08/06/2000, sem sua comprovação, por meio de certidão original do INSS, e que teria sido prestado concomitantemente com o seu trabalho na universidade; e
 	b) contagem ficta de tempo prestado em condições insalubres, posteriormente à vigência da Lei 8.112/1990.
	3. Quanto à primeira anotação, o recorrente fez juntar aos autos cópia integral do processo administrativo de aposentadoria junto à Unifei. Nele, consta certidão emitida pelo INSS, em 26/03/2012 (peça 28, p. 17) , que atesta a contribuição relativa ao tempo questionado. Além disso, seu confronto com o mapa de contribuição emitido pela Universidade permite verificar que não houve concomitância no cômputo dos 4 meses e 15 dias laborados para a Tri-Service Engenhart's e Terceirização Ltda.
	4. Não subsiste, assim, o primeiro ponto impugnado.
	5. Em relação ao segundo apontamento, cumpre notar que o Supremo Tribunal Federal (STF) alterou recentemente sua jurisprudência acerca do cômputo de tempo ponderado após o advento da Lei 8.112/1990 para fins de aposentadoria comum no serviço público.
	6. A Suprema Corte passou, a partir do julgamento, em 30/08/2020, do RE 1.014.286/SP (Redator: Ministro Edson Fachin) , a admitir essa possibilidade até o advento da Emenda Constitucional 103/2019, publicada em 13/11/2019. A ementa desse julgado é a seguinte: 
	"RECURSO EXTRAORDINÁRIO. REPERCUSSÃO GERAL. APOSENTADORIA ESPECIAL DE SERVIDOR PÚBLICO. ART. 40, § 4º, INCISO III, DA CONSTITUIÇÃO DA REPÚBLICA. PEDIDO DE AVERBAÇÃO DE TEMPO DE SERVIÇO PRESTADO EM ATIVIDADES EXERCIDAS SOB CONDIÇÕES ESPECIAIS QUE PREJUDIQUEM A SAÚDE OU A INTEGRIDADE FÍSICA DO SERVIDOR, COM CONVERSÃO DO TEMPO ESPECIAL EM COMUM, MEDIANTE CONTAGEM DIFERENCIADA, PARA OBTENÇÃO DE OUTROS BENEFÍCIOS PREVIDENCIÁRIOS. POSSIBILIDADE ATÉ A EDIÇÃO DA EMENDA CONSTITUCIONAL 103/2019. DIREITO INTERTEMPORAL. APÓS A EDIÇÃO DA EC 103/2019, O DIREITO À CONVERSÃO OBEDECERÁ À LEGISLAÇÃO COMPLEMENTAR DOS ENTES FEDERADOS. COMPETÊNCIA LEGISLATIVA CONFERIDA PELO ART. 40, § 4º-C, DA CRFB. 
	1. A Constituição impõe a construção de critérios diferenciados para o cômputo do tempo de serviço em condições de prejuízo à saúde ou à integridade física, conforme permite verificar a interpretação sistemática e teleológica do art. 40, § 4°, CRFB. 
	2. Desde a edição das Emendas Constitucionais 20/1998 e 47/2005, não há mais dúvida acerca da efetiva existência do direito constitucional daqueles que laboraram em condições especiais à submissão a requisitos e critérios diferenciados para alcançar a aposentadoria. Nesse sentido é a orientação desta Suprema Corte, cristalizada no Verbete  33 da Súmula da Jurisprudência Vinculante: "Aplicam-se ao servidor público, no que couber, as regras do regime geral da previdência social sobre aposentadoria especial de que trata o art. 40, § 4º, inciso III, da Constituição Federal, até a edição de lei complementar específica." 
	3. Ao permitir a norma constitucional a aposentadoria especial com tempo reduzido de contribuição, verifica-se que reconhece os danos impostos a quem laborou em parte ou na integralidade de sua vida contributiva sob condições nocivas, de modo que nesse contexto o fator de conversão do tempo especial em comum opera como preceito de isonomia, equilibrando a compensação pelos riscos impostos. A conversão surge, destarte, como consectário lógico da isonomia na proteção dos trabalhadores expostos a agentes nocivos. 
	4. Após a EC 103/2019, o § 4º-C do art. 40 da Constituição, passou a dispor que o ente federado poderá estabelecer por lei complementar idade e tempo de contribuição diferenciados para aposentadoria de servidores cujas atividades sejam exercidas com efetiva exposição a agentes químicos, físicos e biológicos prejudiciais à saúde, ou associação desses agentes, vedada a caracterização por categoria profissional ou ocupação. Não há vedação expressa ao direito à conversão do tempo comum em especial, que poderá ser disposta em normativa local pelos entes federados, tal como operou a legislação federal em relação aos filiados ao RGPS, nos termos do art. 57, da Lei 8213/1991. 
	5. Recurso extraordinário desprovido, com fixação da seguinte tese: "Até a edição da Emenda Constitucional 103/2019, o direito à conversão, em tempo comum, do prestado sob condições especiais que prejudiquem a saúde ou a integridade física de servidor público decorre da previsão de adoção de requisitos e critérios diferenciados para a jubilação daquele enquadrado na hipótese prevista no então vigente inciso III do § 4º do art. 40 da Constituição da República, devendo ser aplicadas as normas do regime geral de previdência social relativas à aposentadoria especial contidas na Lei 8.213/1991 para viabilizar sua concretização enquanto não sobrevier lei complementar disciplinadora da matéria. Após a vigência da EC 103/2019, o direito à conversão em tempo comum, do prestado sob condições especiais pelos servidores obedecerá à legislação complementar dos entes federados, nos termos da competência conferida pelo art. 40, § 4º-C, da Constituição da República." (destaques inseridos) 
	7. Esse juízo tem sido seguido pelo TCU, a exemplo do Acórdão 2353/2021-TCU-Primeira Câmara (Relator: Ministro Benjamin Zymler) , que tratou de caso semelhante ao dos presentes autos.
	8.  Como o tempo ponderado convertido no caso do recorrente corresponde a período anterior à Emenda Constitucional 103/2019, pode ser-lhe aplicado o entendimento fixado pelo STF no RE 1.014.286/SP, sanando a segunda questão arguida por ocasião do julgamento do seu ato de aposentadoria.
	9. Nesse contexto, afastadas as irregularidades inicialmente apontadas, o recurso em exame deve ser provido, julgando legal a aposentadoria de José Vicente Goulart e ordenando seu registro.
	Assim, manifesto minha integral concordância com as propostas de encaminhamento uniformes da unidade técnica e MP/TCU e voto por que o Tribunal adote o acórdão que ora submeto à deliberação deste Colegiado. 
TCU, Sala das Sessões Ministro Luciano Brandão Alves de Souza, em 13 de abril de 2021.
JORGE OLIVEIRA 
Relator